---
title: "Análisis Exploratorio — IBM HR Analytics Employee Attrition"
author: "Felipe Obregón Ochoa | Psicólogo UCN"
date: "`r Sys.Date()`"
output:
  html_document:
    toc: true
    toc_float: true
    toc_depth: 3
    theme: flatly
    highlight: tango
    code_folding: show
---

```{r setup, include=FALSE}
knitr::opts_chunk$set(
  echo    = TRUE,
  message = FALSE,
  warning = FALSE,
  fig.width  = 10,
  fig.height = 6
)
```

# 1. Carga de librerías

```{r librerias}
library(tidyverse)  # manipulación y visualización de datos
library(naniar)     # visualización de valores faltantes
library(corrplot)   # matriz de correlaciones
library(GGally)     # correlaciones con ggplot2
```

# 2. Carga de datos

```{r carga-datos}
# Cargar el CSV desde la carpeta data/
df <- readr::read_csv("../data/WA_Fn-UseC_-HR-Employee-Attrition.csv")

# Vista rápida de la estructura
glimpse(df)
```

# 3. Inspección inicial

```{r inspeccion}
# Dimensiones del dataset
cat("Filas:", nrow(df), "\n")
cat("Columnas:", ncol(df), "\n")

# Nombres de columnas
names(df)

# Resumen estadístico general
summary(df)
```

```{r columnas-constantes}
# Identificar columnas sin variación (no aportan al análisis)
# En este dataset: EmployeeCount, Over18, StandardHours son constantes
df %>%
  select(EmployeeCount, Over18, StandardHours) %>%
  distinct()

# Eliminar columnas constantes y el ID (no aportan información)
df <- df %>%
  select(-EmployeeCount, -Over18, -StandardHours, -EmployeeNumber)

cat("Dataset limpio:", nrow(df), "filas y", ncol(df), "columnas\n")
```

# 4. Valores faltantes

```{r valores-faltantes}
# Conteo de NA por columna
na_conteo <- df %>%
  summarise(across(everything(), ~ sum(is.na(.)))) %>%
  pivot_longer(everything(), names_to = "variable", values_to = "na_count") %>%
  filter(na_count > 0)

if (nrow(na_conteo) == 0) {
  cat(" No hay valores faltantes en el dataset. Todas las variables están completas.\n")
  cat(" Total de celdas revisadas:", nrow(df) * ncol(df), "\n")
} else {
  # Si hubiera NAs, mostrar gráfico de barras horizontal
  ggplot(na_conteo, aes(x = reorder(variable, na_count), y = na_count)) +
    geom_col(fill = "#FF9800") +
    coord_flip() +
    theme_minimal() +
    labs(title = "Variables con valores faltantes",
         x = NULL, y = "Cantidad de NA")
}
```

# 5. Variable objetivo: Attrition

```{r attrition-distribucion}
# Frecuencia absoluta y relativa
tabla_attrition <- df %>%
  count(Attrition) %>%
  mutate(
    porcentaje    = n / sum(n) * 100,
    etiqueta      = paste0(round(porcentaje, 1), "%")
  )

print(tabla_attrition)

# Gráfico de barras con porcentaje
ggplot(tabla_attrition, aes(x = Attrition, y = porcentaje, fill = Attrition)) +
  geom_col(width = 0.5, show.legend = FALSE) +
  geom_text(aes(label = etiqueta), vjust = -0.5, size = 5, fontface = "bold") +
  scale_fill_manual(values = c("No" = "#2196F3", "Yes" = "#FF9800")) +
  scale_y_continuous(limits = c(0, 100), labels = scales::percent_format(scale = 1)) +
  theme_minimal(base_size = 13) +
  labs(
    title    = "Distribución de Rotación Laboral",
    subtitle = "Dataset IBM HR Analytics — 1.470 empleados",
    x        = "Rotación (Attrition)",
    y        = "Porcentaje (%)",
    caption  = "Fuente: IBM HR Analytics Dataset — Kaggle"
  )
```

# 6. Análisis univariado — Variables numéricas

```{r histogramas, fig.height=8}
# Variables numéricas clave para RRHH
vars_numericas <- df %>%
  select(Age, MonthlyIncome, YearsAtCompany, TotalWorkingYears)

# Histogramas
vars_numericas %>%
  pivot_longer(everything(), names_to = "variable", values_to = "valor") %>%
  ggplot(aes(x = valor, fill = variable)) +
  geom_histogram(bins = 30, color = "white", show.legend = FALSE) +
  facet_wrap(~ variable, scales = "free", ncol = 2) +
  scale_fill_brewer(palette = "Set2") +
  theme_minimal(base_size = 12) +
  labs(
    title   = "Distribución de Variables Numéricas Clave",
    x       = "Valor",
    y       = "Frecuencia",
    caption = "Fuente: IBM HR Analytics Dataset"
  )
```

```{r boxplots-attrition, fig.height=8}
# Boxplots comparando distribución según Attrition
df %>%
  select(Attrition, Age, MonthlyIncome, YearsAtCompany, TotalWorkingYears) %>%
  pivot_longer(-Attrition, names_to = "variable", values_to = "valor") %>%
  ggplot(aes(x = Attrition, y = valor, fill = Attrition)) +
  geom_boxplot(alpha = 0.7, outlier.shape = 21) +
  facet_wrap(~ variable, scales = "free_y", ncol = 2) +
  scale_fill_manual(values = c("No" = "#2196F3", "Yes" = "#FF9800")) +
  theme_minimal(base_size = 12) +
  labs(
    title    = "Distribución de Variables Numéricas según Rotación",
    subtitle = "Comparación entre empleados que se fueron vs. se quedaron",
    x        = "Rotación",
    y        = "Valor",
    fill     = "Rotación",
    caption  = "Fuente: IBM HR Analytics Dataset"
  )
```

# 7. Análisis de variables categóricas

```{r tabla-department}
# Tabla de contingencia: Departamento vs Attrition
tabla_dept <- df %>%
  count(Department, Attrition) %>%
  group_by(Department) %>%
  mutate(porcentaje = round(n / sum(n) * 100, 1)) %>%
  ungroup()

print(tabla_dept)
```

```{r tabla-jobrole}
# Tabla de contingencia: JobRole vs Attrition
tabla_jobrole <- df %>%
  count(JobRole, Attrition) %>%
  group_by(JobRole) %>%
  mutate(porcentaje = round(n / sum(n) * 100, 1)) %>%
  filter(Attrition == "Yes") %>%
  arrange(desc(porcentaje))

print(tabla_jobrole)
```

```{r barras-apiladas-dept}
# Gráfico de barras apiladas: Departamento vs Attrition
df %>%
  count(Department, Attrition) %>%
  group_by(Department) %>%
  mutate(porcentaje = n / sum(n) * 100) %>%
  ggplot(aes(x = Department, y = porcentaje, fill = Attrition)) +
  geom_col(position = "fill") +
  geom_text(aes(label = paste0(round(porcentaje, 1), "%")),
            position = position_fill(vjust = 0.5),
            color = "white", size = 4, fontface = "bold") +
  scale_y_continuous(labels = scales::percent) +
  scale_fill_manual(values = c("No" = "#2196F3", "Yes" = "#FF9800")) +
  theme_minimal(base_size = 13) +
  labs(
    title    = "Tasa de Rotación por Departamento",
    subtitle = "Proporción de empleados que se fueron vs. se quedaron",
    x        = "Departamento",
    y        = "Proporción",
    fill     = "Rotación",
    caption  = "Fuente: IBM HR Analytics Dataset"
  )
```

# 8. Matriz de correlaciones

```{r correlaciones, fig.height=8}
# Seleccionar solo variables numéricas
vars_cor <- df %>%
  select(where(is.numeric)) %>%
  # Agregar Attrition como 0/1 para incluirla en la correlación
  bind_cols(Attrition_num = ifelse(df$Attrition == "Yes", 1, 0))

# Calcular matriz de correlación
matriz_cor <- cor(vars_cor, use = "complete.obs")

# Visualizar
corrplot(matriz_cor,
         method  = "color",
         type    = "upper",
         tl.cex  = 0.7,
         tl.col  = "black",
         addCoef.col = "black",
         number.cex  = 0.5,
         col     = colorRampPalette(c("#2196F3", "white", "#FF9800"))(200),
         title   = "Matriz de Correlaciones — Variables Numéricas",
         mar     = c(0, 0, 2, 0))
```

# 9. Conclusiones preliminares del EDA

```{r conclusiones}
# Tasa general de rotación
tasa_rotacion <- mean(df$Attrition == "Yes") * 100

# Ingreso promedio por grupo
ingreso_promedio <- df %>%
  group_by(Attrition) %>%
  summarise(
    ingreso_medio  = round(mean(MonthlyIncome), 0),
    edad_media     = round(mean(Age), 1),
    anios_empresa  = round(mean(YearsAtCompany), 1)
  )

cat("=== HALLAZGOS PRELIMINARES ===\n\n")
cat("Tasa general de rotación:", round(tasa_rotacion, 1), "%\n\n")
print(ingreso_promedio)
```

**Interpretación para RRHH:**

Este análisis exploratorio revela que la tasa de rotación en el dataset es de aproximadamente **16%**, lo cual está por encima del promedio industrial recomendado (10-12%). Los primeros hallazgos sugieren que:

- Los empleados que se van tienen **menores ingresos mensuales** en promedio
- La rotación no es homogénea entre departamentos ni roles
- Variables como horas extra (*OverTime*) y satisfacción laboral aparecen como posibles factores clave

Estos patrones serán explorados en profundidad en los notebooks de visualización y modelado predictivo.

---

```{r session-info}
# Información de sesión para reproducibilidad
sessionInfo()
```
