---
title: "Visualizaciones — IBM HR Analytics Employee Attrition"
author: "Felipe Obregón Ochoa | Psicólogo"
date: "`r Sys.Date()`"
output:
  html_document:
    toc: true
    toc_float: true
    toc_depth: 3
    theme: flatly
    highlight: tango
    code_folding: show
---

```{r setup, include=FALSE}
knitr::opts_chunk$set(
  echo       = TRUE,
  message    = FALSE,
  warning    = FALSE,
  fig.width  = 10,
  fig.height = 6
)
```

```{r librerias}
library(tidyverse)
library(patchwork)  # combinar múltiples gráficos
```

```{r carga-datos}
df <- readr::read_csv("../data/WA_Fn-UseC_-HR-Employee-Attrition.csv")

# Eliminar columnas constantes (mismo criterio que notebook 01)
df <- df %>%
  select(-EmployeeCount, -Over18, -StandardHours, -EmployeeNumber)
```

# 1. Tasa de rotación por Departamento

**Nota metodológica:** Los gráficos a continuación muestran 
frecuencias y tasas de rotación por segmento organizacional. 
Las diferencias observadas entre grupos representan **asociaciones 
estadísticas**, no relaciones causales. Que un departamento o cargo 
presente una tasa de rotación más alta no implica que esa variable 
*cause* la salida — pueden existir factores confusores no medidos 
en este dataset. La confirmación de relaciones causales requiere 
diseños de investigación adicionales y se aborda parcialmente en el 
notebook 03 mediante modelado predictivo.

```{r viz-departamento}
plot_dept <- df %>%
  count(Department, Attrition) %>%
  group_by(Department) %>%
  mutate(tasa = n / sum(n) * 100) %>%
  filter(Attrition == "Yes") %>%
  ggplot(aes(x = reorder(Department, tasa), y = tasa, fill = tasa)) +
  geom_col(width = 0.6, show.legend = FALSE) +
  geom_text(aes(label = paste0(round(tasa, 1), "%")),
            hjust = -0.2, size = 4.5, fontface = "bold") +
  coord_flip() +
  scale_fill_gradient(low = "#90CAF9", high = "#1565C0") +
  scale_y_continuous(limits = c(0, 35)) +
  theme_minimal(base_size = 13) +
  labs(
    title    = "Tasa de Rotación por Departamento",
    subtitle = "Porcentaje de empleados que dejaron la organización",
    x        = NULL,
    y        = "Tasa de rotación (%)",
    caption  = "Fuente: IBM HR Analytics Dataset"
  )

plot_dept

ggsave("../outputs/plots/01_rotacion_por_departamento.png",
       plot_dept, width = 10, height = 5, dpi = 150)
```

# 2. Tasa de rotación por JobRole (lollipop chart)

```{r viz-jobrole}
plot_jobrole <- df %>%
  count(JobRole, Attrition) %>%
  group_by(JobRole) %>%
  mutate(tasa = n / sum(n) * 100) %>%
  filter(Attrition == "Yes") %>%
  ggplot(aes(x = reorder(JobRole, tasa), y = tasa)) +
  geom_segment(aes(xend = reorder(JobRole, tasa), y = 0, yend = tasa),
               color = "#90CAF9", linewidth = 1.2) +
  geom_point(aes(size = tasa, color = tasa), show.legend = FALSE) +
  geom_text(aes(label = paste0(round(tasa, 1), "%")),
            hjust = -0.4, size = 3.8) +
  coord_flip() +
  scale_color_gradient(low = "#90CAF9", high = "#1565C0") +
  scale_size_continuous(range = c(3, 8)) +
  scale_y_continuous(limits = c(0, 55)) +
  theme_minimal(base_size = 12) +
  labs(
    title    = "Tasa de Rotación por Cargo",
    subtitle = "Los roles con mayor exposición al riesgo de salida",
    x        = NULL,
    y        = "Tasa de rotación (%)",
    caption  = "Fuente: IBM HR Analytics Dataset"
  )

plot_jobrole

ggsave("../outputs/plots/02_rotacion_por_cargo.png",
       plot_jobrole, width = 10, height = 6, dpi = 150)
```


# 3. Distribución de ingreso mensual por Attrition (violin + boxplot)

```{r viz-ingreso}
plot_ingreso <- df %>%
  ggplot(aes(x = Attrition, y = MonthlyIncome, fill = Attrition)) +
  geom_violin(alpha = 0.4, trim = FALSE) +
  geom_boxplot(width = 0.15, alpha = 0.8, outlier.shape = 21,
               outlier.size = 2) +
  scale_fill_manual(values = c("No" = "#2196F3", "Yes" = "#FF9800")) +
  scale_y_continuous(labels = scales::dollar_format(prefix = "USD ")) +
  theme_minimal(base_size = 13) +
  theme(legend.position = "none") +
  labs(
    title    = "Distribución del Ingreso Mensual según Rotación",
    subtitle = "Los empleados que se van tienen ingresos consistentemente menores",
    x        = "Rotación",
    y        = "Ingreso Mensual (USD)",
    caption  = "Fuente: IBM HR Analytics Dataset"
  )

plot_ingreso

ggsave("../outputs/plots/03_ingreso_por_attrition.png",
       plot_ingreso, width = 8, height = 6, dpi = 150)
```

## Nota interpretativa

La distribución del ingreso mensual según rotación no es homogénea 
dentro del grupo que se fue. Al observar la forma del violín en el 
grupo "Yes", es posible identificar al menos dos concentraciones de 
densidad, lo que sugiere que no existe un único perfil salarial 
asociado a la salida voluntaria.

Esta heterogeneidad es consistente con lo que la literatura describe 
como dos momentos críticos en la trayectoria laboral. El primero 
ocurre en los años iniciales, cuando la satisfacción experimentada 
en el nuevo empleo comienza a declinar desde su punto más alto hacia 
un nivel de equilibrio inferior — fenómeno conocido como el efecto 
honeymoon-hangover (Boswell et al., 2005). Durante esta fase, la 
brecha entre las expectativas de ingreso y la compensación real puede 
actuar como detonante de la decisión de salida, especialmente cuando 
el empleado percibe que la organización no ha cumplido las promesas 
implícitas asociadas al proceso de incorporación (Rousseau, 1989).

El segundo momento aparece más avanzada la trayectoria, cuando 
empleados con mayor antigüedad y experiencia acumulada enfrentan 
barreras de desarrollo que limitan su progresión salarial y 
profesional. Este patrón es coherente con la noción de ruptura del 
contrato psicológico en su dimensión de desarrollo de carrera 
(Morrison y Robinson, 1997), donde la ausencia de oportunidades 
concretas de crecimiento erosiona el vínculo con la organización 
hasta que la salida se vuelve la respuesta más razonable.

Ambos momentos son prevenibles con intervenciones diferenciadas y 
oportunas, tal como se desarrolla en el notebook 03.

Referencias

Boswell, W. R., Boudreau, J. W., y Tichy, J. (2005). The relationship 
between employee job change and job satisfaction: The honeymoon-hangover 
effect. Journal of Applied Psychology, 90(5), 882–892.

Morrison, E. W., y Robinson, S. L. (1997). When employees feel betrayed: 
A model of how psychological contract violation develops. Academy of 
Management Review, 22(1), 226–256.

Rousseau, D. M. (1989). Psychological and implied contracts in 
organizations. Employee Responsibilities and Rights Journal, 2(2), 121–139.

# 4. Heatmap de satisfacción laboral × rotación

```{r viz-heatmap}
# Calcular tasa de rotación promedio por nivel de satisfacción
heatmap_data <- df %>%
  select(Attrition, JobSatisfaction, EnvironmentSatisfaction, WorkLifeBalance) %>%
  mutate(Attrition_num = ifelse(Attrition == "Yes", 1, 0)) %>%
  pivot_longer(c(JobSatisfaction, EnvironmentSatisfaction, WorkLifeBalance),
               names_to = "dimension", values_to = "nivel") %>%
  group_by(dimension, nivel) %>%
  summarise(tasa_rotacion = mean(Attrition_num) * 100, .groups = "drop") %>%
  mutate(
    dimension = recode(dimension,
      "JobSatisfaction"         = "Satisfacción\nLaboral",
      "EnvironmentSatisfaction" = "Satisfacción con\nel Ambiente",
      "WorkLifeBalance"         = "Balance\nVida-Trabajo"
    ),
    nivel_label = recode(as.character(nivel),
      "1" = "Bajo", "2" = "Medio", "3" = "Alto", "4" = "Muy Alto"
    )
  )

plot_heatmap <- heatmap_data %>%
  ggplot(aes(x = dimension, y = factor(nivel_label, levels = c("Bajo","Medio","Alto","Muy Alto")),
             fill = tasa_rotacion)) +
  geom_tile(color = "white", linewidth = 1.5) +
  geom_text(aes(label = paste0(round(tasa_rotacion, 1), "%")),
            size = 5, fontface = "bold", color = "white") +
  scale_fill_gradient(low = "#90CAF9", high = "#1565C0",
                      name = "Tasa de\nrotación (%)") +
  theme_minimal(base_size = 13) +
  labs(
    title    = "Tasa de Rotación según Dimensiones de Satisfacción",
    subtitle = "A menor satisfacción, mayor probabilidad de salida",
    x        = NULL,
    y        = "Nivel de satisfacción",
    caption  = "Fuente: IBM HR Analytics Dataset"
  )

plot_heatmap

ggsave("../outputs/plots/04_heatmap_satisfaccion.png",
       plot_heatmap, width = 10, height = 6, dpi = 150)
```

# 5. Impacto de horas extra (OverTime) en la rotación

```{r viz-overtime}
plot_overtime <- df %>%
  count(OverTime, Attrition) %>%
  group_by(OverTime) %>%
  mutate(tasa = n / sum(n) * 100) %>%
  filter(Attrition == "Yes") %>%
  ggplot(aes(x = OverTime, y = tasa, fill = OverTime)) +
  geom_col(width = 0.5, show.legend = FALSE) +
  geom_text(aes(label = paste0(round(tasa, 1), "%")),
            vjust = -0.5, size = 6, fontface = "bold") +
  scale_fill_manual(values = c("No" = "#2196F3", "Yes" = "#FF9800")) +
  scale_y_continuous(limits = c(0, 50)) +
  theme_minimal(base_size = 14) +
  labs(
    title    = "Rotación según Horas Extra (OverTime)",
    subtitle = "Quienes hacen horas extra tienen más del doble de probabilidad de irse",
    x        = "¿Realiza horas extra?",
    y        = "Tasa de rotación (%)",
    caption  = "Fuente: IBM HR Analytics Dataset"
  )

plot_overtime

ggsave("../outputs/plots/05_rotacion_overtime.png",
       plot_overtime, width = 7, height = 6, dpi = 150)
```

# 6. Años en la empresa y rotación

```{r viz-anios}
plot_anios <- df %>%
  mutate(tramo_anios = cut(YearsAtCompany,
                           breaks = c(-1, 1, 3, 5, 10, 20, 40),
                           labels = c("0-1", "2-3", "4-5", "6-10", "11-20", "21+"))) %>%
  count(tramo_anios, Attrition) %>%
  group_by(tramo_anios) %>%
  mutate(tasa = n / sum(n) * 100) %>%
  filter(Attrition == "Yes") %>%
  ggplot(aes(x = tramo_anios, y = tasa, group = 1)) +
  geom_line(color = "#1565C0", linewidth = 1.5) +
  geom_point(aes(size = tasa), color = "#FF9800",
             show.legend = FALSE) +
  geom_text(aes(label = paste0(round(tasa, 1), "%")),
            vjust = -1.2, size = 4) +
  scale_y_continuous(limits = c(0, 55)) +
  theme_minimal(base_size = 13) +
  labs(
    title    = "Tasa de Rotación según Antigüedad en la Empresa",
    subtitle = "El riesgo es máximo en los primeros años — patrón típico de onboarding crítico",
    x        = "Años en la empresa",
    y        = "Tasa de rotación (%)",
    caption  = "Fuente: IBM HR Analytics Dataset"
  )

plot_anios

ggsave("../outputs/plots/06_rotacion_por_antiguedad.png",
       plot_anios, width = 10, height = 6, dpi = 150)
```

# 7. Edad vs ingreso mensual, coloreado por Attrition

```{r viz-scatter}
plot_scatter <- df %>%
  ggplot(aes(x = Age, y = MonthlyIncome, color = Attrition, alpha = Attrition)) +
  geom_point(size = 2) +
  geom_smooth(method = "lm", se = TRUE, linewidth = 1.2) +
  scale_color_manual(values = c("No" = "#2196F3", "Yes" = "#FF9800"),
                     name = "Rotación") +
  scale_alpha_manual(values = c("No" = 0.3, "Yes" = 0.7), guide = "none") +
  scale_y_continuous(labels = scales::dollar_format(prefix = "USD ")) +
  theme_minimal(base_size = 13) +
  labs(
    title    = "Edad vs Ingreso Mensual según Rotación",
    subtitle = "Los empleados que se van son más jóvenes y con menores ingresos",
    x        = "Edad (años)",
    y        = "Ingreso Mensual (USD)",
    caption  = "Fuente: IBM HR Analytics Dataset"
  )

plot_scatter

ggsave("../outputs/plots/07_edad_ingreso_attrition.png",
       plot_scatter, width = 10, height = 6, dpi = 150)
```

# 8. Dashboard — 4 métricas clave

```{r viz-dashboard, fig.width=12, fig.height=10}
# Métrica 1: Rotación global
p1 <- df %>%
  count(Attrition) %>%
  mutate(pct = n / sum(n) * 100) %>%
  ggplot(aes(x = Attrition, y = pct, fill = Attrition)) +
  geom_col(width = 0.5, show.legend = FALSE) +
  geom_text(aes(label = paste0(round(pct, 1), "%")),
            vjust = -0.4, fontface = "bold", size = 5) +
  scale_fill_manual(values = c("No" = "#2196F3", "Yes" = "#FF9800")) +
  scale_y_continuous(limits = c(0, 100)) +
  theme_minimal(base_size = 11) +
  labs(title = "Rotación Global", x = NULL, y = "%")

# Métrica 2: OverTime
p2 <- df %>%
  count(OverTime, Attrition) %>%
  group_by(OverTime) %>%
  mutate(pct = n / sum(n) * 100) %>% 
  filter(Attrition == "Yes") %>%
  ggplot(aes(x = OverTime, y = pct, fill = OverTime)) +
  geom_col(width = 0.5, show.legend = FALSE) +
  geom_text(aes(label = paste0(round(pct, 1), "%")),
            vjust = -0.4, fontface = "bold", size = 5) +
  scale_fill_manual(values = c("No" = "#2196F3", "Yes" = "#FF9800")) +
  scale_y_continuous(limits = c(0, 50)) +
  theme_minimal(base_size = 11) +
  labs(title = "Rotación por Horas Extra", x = NULL, y = "%")

# Métrica 3: Departamento
p3 <- df %>%
  count(Department, Attrition) %>%
  group_by(Department) %>%
  mutate(pct = n / sum(n) * 100) %>%
  filter(Attrition == "Yes") %>%
  ggplot(aes(x = reorder(Department, pct), y = pct, fill = pct)) +
  geom_col(show.legend = FALSE) +
  geom_text(aes(label = paste0(round(pct, 1), "%")),
            hjust = -0.2, size = 4) +
  coord_flip() +
  scale_fill_gradient(low = "#90CAF9", high = "#1565C0") +
  scale_y_continuous(limits = c(0, 30)) +
  theme_minimal(base_size = 11) +
  labs(title = "Rotación por Departamento", x = NULL, y = "%")

# Métrica 4: Satisfacción laboral
p4 <- df %>%
  mutate(Attrition_num = ifelse(Attrition == "Yes", 1, 0)) %>%
  group_by(JobSatisfaction) %>%
  summarise(tasa = mean(Attrition_num) * 100) %>%
  ggplot(aes(x = factor(JobSatisfaction), y = tasa, fill = tasa)) +
  geom_col(show.legend = FALSE) +
  geom_text(aes(label = paste0(round(tasa, 1), "%")),
            vjust = -0.4, size = 4) +
  scale_fill_gradient(low = "#90CAF9", high = "#1565C0") +
  scale_y_continuous(limits = c(0, 25)) +
  scale_x_discrete(labels = c("1" = "Bajo", "2" = "Medio",
                               "3" = "Alto", "4" = "Muy Alto")) +
  theme_minimal(base_size = 11) +
  labs(title = "Rotación por Satisfacción Laboral", x = NULL, y = "%")

# Combinar con patchwork
dashboard <- (p1 + p2) / (p3 + p4) +
  plot_annotation(
    title    = "Dashboard — Factores Clave de Rotación Laboral",
    subtitle = "IBM HR Analytics Dataset | Felipe Obregón Ochoa",
    caption  = "Fuente: IBM HR Analytics Dataset — Kaggle",
    theme    = theme(
      plot.title    = element_text(size = 16, face = "bold"),
      plot.subtitle = element_text(size = 12, color = "gray40")
    )
  )

dashboard

ggsave("../outputs/plots/08_dashboard_metricas.png",
       dashboard, width = 12, height = 10, dpi = 150)
```

**Nota metodológica:** 
Variables como `JobSatisfaction`, `EnvironmentSatisfaction` y `WorkLifeBalance` son escalas ordinales (Likert de 4 puntos). Para efectos del modelado predictivo se tratan
como numéricas asumiendo escala intervalar — decisión documentada
como limitación psicométrica en el notebook 03.

```{r session-info}
sessionInfo()
```
