---
title: "Modelo Predictivo de Rotación — IBM HR Analytics"
author: "Felipe Obregón Ochoa | Psicólogo UCN"
date: "`r Sys.Date()`"
output:
  html_document:
    toc: true
    toc_float: true
    toc_depth: 3
    theme: flatly
    highlight: tango
    code_folding: show
---

```{r setup, include=FALSE}
knitr::opts_chunk$set(
  echo       = TRUE,
  message    = FALSE,
  warning    = FALSE,
  fig.width  = 10,
  fig.height = 6
)
```

```{r librerias}
library(tidyverse)
library(caret)       # train/test split y métricas
library(pROC)        # curva ROC
library(ranger)      # random forest eficiente
library(recipes)     # preprocesamiento
```

# 1. Carga y preparación de datos

```{r carga-datos}
df <- readr::read_csv("../data/WA_Fn-UseC_-HR-Employee-Attrition.csv")

# Eliminar columnas constantes
df <- df %>%
  select(-EmployeeCount, -Over18, -StandardHours, -EmployeeNumber)

# Convertir Attrition a factor binario (requerido para clasificación)
df <- df %>%
  mutate(Attrition = factor(Attrition, levels = c("No", "Yes")))

cat("Distribución de la variable objetivo:\n")
table(df$Attrition)
cat("\nProporción:\n")
prop.table(table(df$Attrition))
```

```{r variables-categoricas}
# Convertir todas las variables de texto a factor
df <- df %>%
  mutate(across(where(is.character), as.factor))

glimpse(df)
```

# 2. División train / test

```{r train-test}
# Semilla para reproducibilidad — cualquier persona que ejecute
# este código obtendrá exactamente los mismos resultados
set.seed(42)

# Índices para el conjunto de entrenamiento (70%)
indice_train <- createDataPartition(df$Attrition, p = 0.70, list = FALSE)

train <- df[ indice_train, ]
test  <- df[-indice_train, ]

cat("Filas en entrenamiento:", nrow(train), "\n")
cat("Filas en prueba:", nrow(test), "\n\n")

# Verificar que la proporción de Attrition se mantiene en ambos conjuntos
cat("Proporción Attrition en train:\n")
prop.table(table(train$Attrition))
cat("\nProporción Attrition en test:\n")
prop.table(table(test$Attrition))
```

# 3. Regresión Logística

```{r modelo-logistico}
# Ajustar modelo con todas las variables disponibles
modelo_logistico <- glm(
  Attrition ~ .,
  data   = train,
  family = binomial(link = "logit")
)

summary(modelo_logistico)
```

```{r odds-ratios}
# Odds Ratios — interpretación para RRHH
# OR > 1: aumenta probabilidad de rotación
# OR < 1: disminuye probabilidad de rotación
or_tabla <- exp(coef(modelo_logistico)) %>%
  as.data.frame() %>%
  rownames_to_column("variable") %>%
  rename(odds_ratio = ".") %>%
  filter(variable != "(Intercept)") %>%
  arrange(desc(odds_ratio)) %>%
  mutate(
    direccion = ifelse(odds_ratio > 1, "Aumenta rotación", "Disminuye rotación"),
    odds_ratio = round(odds_ratio, 3)
  )

# Top 10 variables más influyentes
or_tabla %>% head(10) %>% print()
```

```{r predicciones-logistico}
# Predecir probabilidades en el conjunto de prueba
prob_logistico <- predict(modelo_logistico, newdata = test, type = "response")

# Convertir probabilidades a clases con umbral 0.5
pred_logistico <- factor(
  ifelse(prob_logistico > 0.5, "Yes", "No"),
  levels = c("No", "Yes")
)

# Matriz de confusión
conf_log <- confusionMatrix(pred_logistico, test$Attrition, positive = "Yes")
print(conf_log)
```

```{r curva-roc-logistico}
# Curva ROC
roc_logistico <- roc(
  response  = test$Attrition,
  predictor = prob_logistico,
  levels    = c("No", "Yes")
)

# Graficar
plot(roc_logistico,
     col     = "#1565C0",
     lwd     = 2.5,
     main    = paste("Curva ROC — Regresión Logística | AUC =",
                     round(auc(roc_logistico), 3)),
     xlab    = "Tasa de Falsos Positivos (1 - Especificidad)",
     ylab    = "Tasa de Verdaderos Positivos (Sensibilidad)")
abline(a = 0, b = 1, lty = 2, col = "gray50")
```

# 4. Random Forest

```{r modelo-rf}
# Ajustar Random Forest con ranger
# num.trees = 500: construye 500 árboles de decisión
# importance = "impurity": calcula importancia de variables
set.seed(42)

modelo_rf <- ranger(
  Attrition ~ .,
  data        = train,
  num.trees   = 500,
  importance  = "impurity",
  probability = TRUE  # necesario para obtener probabilidades y AUC
)

cat("Random Forest entrenado con", modelo_rf$num.trees, "árboles\n")
cat("Variables utilizadas:", modelo_rf$num.independent.variables, "\n")
```

```{r predicciones-rf}
# Predecir en test
pred_rf_prob <- predict(modelo_rf, data = test)$predictions[, "Yes"]

# Convertir a clases
pred_rf_clase <- factor(
  ifelse(pred_rf_prob > 0.5, "Yes", "No"),
  levels = c("No", "Yes")
)

# Matriz de confusión
conf_rf <- confusionMatrix(pred_rf_clase, test$Attrition, positive = "Yes")
print(conf_rf)
```

```{r importancia-variables, fig.height=8}
# Extraer importancia de variables
importancia <- data.frame(
  variable    = names(modelo_rf$variable.importance),
  importancia = modelo_rf$variable.importance
) %>%
  arrange(desc(importancia)) %>%
  head(15)  # Top 15 variables

# Gráfico de importancia
plot_importancia <- ggplot(importancia,
                           aes(x = reorder(variable, importancia),
                               y = importancia,
                               fill = importancia)) +
  geom_col(show.legend = FALSE) +
  geom_text(aes(label = round(importancia, 0)),
            hjust = -0.2, size = 3.8) +
  coord_flip() +
  scale_fill_gradient(low = "#90CAF9", high = "#1565C0") +
  scale_y_continuous(limits = c(0, max(importancia$importancia) * 1.15)) +
  theme_minimal(base_size = 12) +
  labs(
    title    = "Top 15 Variables Predictoras de Rotación",
    subtitle = "Importancia según Random Forest (impureza de Gini)",
    x        = NULL,
    y        = "Importancia",
    caption  = "Fuente: IBM HR Analytics Dataset"
  )

plot_importancia

ggsave("../outputs/plots/09_importancia_variables_rf.png",
       plot_importancia, width = 10, height = 7, dpi = 150)
```

```{r curva-roc-rf}
# Curva ROC del Random Forest
roc_rf <- roc(
  response  = test$Attrition,
  predictor = pred_rf_prob,
  levels    = c("No", "Yes")
)

# Comparar ambas curvas ROC en un mismo gráfico
plot(roc_logistico,
     col  = "#1565C0",
     lwd  = 2.5,
     main = "Comparación Curvas ROC — Regresión Logística vs Random Forest",
     xlab = "Tasa de Falsos Positivos",
     ylab = "Tasa de Verdaderos Positivos")

plot(roc_rf,
     col = "#FF9800",
     lwd = 2.5,
     add = TRUE)

abline(a = 0, b = 1, lty = 2, col = "gray50")

legend("bottomright",
       legend = c(
         paste("Reg. Logística | AUC =", round(auc(roc_logistico), 3)),
         paste("Random Forest  | AUC =", round(auc(roc_rf), 3))
       ),
       col = c("#1565C0", "#FF9800"),
       lwd = 2.5,
       bty = "n")
```

# 5. Tabla comparativa de modelos

```{r tabla-comparativa}
# Extraer métricas de ambos modelos
tabla_comparativa <- data.frame(
  Modelo       = c("Regresión Logística", "Random Forest"),
  Accuracy     = c(
    round(conf_log$overall["Accuracy"], 3),
    round(conf_rf$overall["Accuracy"], 3)
  ),
  Sensitivity  = c(
    round(conf_log$byClass["Sensitivity"], 3),
    round(conf_rf$byClass["Sensitivity"], 3)
  ),
  Specificity  = c(
    round(conf_log$byClass["Specificity"], 3),
    round(conf_rf$byClass["Specificity"], 3)
  ),
  AUC          = c(
    round(auc(roc_logistico), 3),
    round(auc(roc_rf), 3)
  )
)

knitr::kable(tabla_comparativa,
             caption = "Comparación de métricas — ambos modelos evaluados en conjunto de prueba",
             align   = "lcccc")
```

# 6. Interpretación para RRHH

```{r interpretacion}
# Variables más importantes según Random Forest
top5 <- importancia$variable[1:5]
cat("Top 5 predictores de rotación:\n")
for (i in seq_along(top5)) cat(i, "-", top5[i], "\n")
```

## ¿Qué nos dicen los modelos?

Ambos modelos coinciden en que las variables con **mayor poder predictivo de rotación** en este dataset son principalmente de naturaleza económica, de carga laboral y de desarrollo de carrera. En lenguaje de gestión de personas, esto se traduce en:

- **Ingresos y compensación:** Los empleados con remuneraciones por debajo del mercado interno tienen mayor probabilidad de salida. Esto apunta a la necesidad de realizar estudios de equidad salarial periódicos.

- **Horas extra (OverTime):** Es uno de los predictores más consistentes en ambos modelos. La sobrecarga sostenida actúa como detonante de la decisión de renuncia, especialmente combinada con baja satisfacción.

- **Antigüedad y desarrollo:** Los primeros años en la organización concentran el mayor riesgo. Un programa de onboarding estructurado y seguimiento en los primeros 24 meses puede reducir significativamente la rotación temprana.

- **Satisfacción laboral y con el ambiente:** Variables que el área de RRHH puede intervenir directamente mediante encuestas de clima, rediseño de espacios y programas de bienestar.

**Implicación práctica:** Con un modelo como este, RRHH puede construir un *índice de riesgo de rotación* por empleado, permitiendo intervenciones preventivas focalizadas en lugar de reactivas.

---

```{r session-info}
sessionInfo()
```
