---
title: "04 · Marco Teórico y Visualizaciones Clave"
subtitle: "Rotación Laboral Voluntaria — Fundamentos y Evidencia Empírica"
author: "Felipe Obregón Ochoa · Psicólogo"
date: "`r Sys.Date()`"
output:
  html_document:
    toc: true
    toc_float: true
    toc_depth: 3
    theme: flatly
    highlight: tango
    code_folding: hide
    number_sections: true
---

```{r setup, include=FALSE}
knitr::opts_chunk$set(
  echo    = TRUE,
  message = FALSE,
  warning = FALSE,
  fig.align = "center",
  fig.width = 9,
  fig.height = 6
)
```

```{r paquetes, include=FALSE}
library(tidyverse)
library(patchwork)
```

```{r datos, include=FALSE}
df <- readr::read_csv("../data/WA_Fn-UseC_-HR-Employee-Attrition.csv")

df <- df %>%
  select(-EmployeeCount, -Over18, -StandardHours, -EmployeeNumber)
```

---

# Introducción

La rotación laboral voluntaria constituye uno de los fenómenos más estudiados
en psicología organizacional, y su relevancia no ha disminuido con el tiempo.
En contextos de alta demanda de talento especializado como la minería chilena,
donde se proyecta una necesidad de más de 34.000 nuevos trabajadores entre
2023 y 2032 (Estudio de Fuerza Laboral de la Gran Minería Chilena, CCM-Eleva,
2023), comprender por qué las personas deciden abandonar sus organizaciones
es una pregunta con consecuencias estratégicas directas.

Este notebook integra el marco teórico que fundamenta los patrones
observados en el análisis exploratorio, junto con las visualizaciones
más relevantes del dataset IBM HR Analytics. El objetivo es que el dato
y la teoría conversen — no que coexistan en documentos separados.

---

# Marco Teórico — Rotación Laboral Voluntaria en Contexto Organizacional

## Los modelos clásicos y sus limitaciones

Los primeros modelos sistemáticos de rotación laboral adoptaron una lógica
lineal: la insatisfacción laboral precedía la búsqueda de alternativas, y esta
última antecedía la decisión de abandono (Mobley, 1977). Price y Mueller (1981)
ampliaron este modelo incorporando variables estructurales como las oportunidades
de promoción y los niveles salariales como antecedentes de la satisfacción.

Sin embargo, estas aproximaciones explicaban entre un 5% y un 25% de la
varianza observada en rotación voluntaria (Mitchell et al., 2001), lo que
evidenciaba que el fenómeno respondía a una complejidad mayor. Un empleado
puede estar satisfecho con su trabajo y aun así irse. Otro puede estar
insatisfecho y quedarse. La linealidad del modelo resultaba insuficiente.

## El Modelo de Despliegue y las trayectorias de salida

Lee y Mitchell (1994) propusieron una reformulación radical del paradigma
dominante. Su argumento central era que no existe una única trayectoria
hacia la rotación, sino al menos cuatro vías diferenciadas según cómo
cada persona procesa su decisión de salida.

La primera y segunda vías involucran un evento disruptivo — lo que los
autores llamaron shock — que activa una evaluación, con o sin comparación
deliberada de alternativas. La tercera vía, conceptualmente central para
este análisis, ocurre cuando una promesa implícita o explícita no es
cumplida por la organización, generando una ruptura del contrato psicológico
que moviliza la búsqueda activa de salida. La cuarta vía, en cambio, no
requiere evento detonante: el empleado se va por inercia o desalineación
acumulada, sin haber realizado comparación con alternativas.

Este modelo es especialmente útil para interpretar los dos perfiles de
rotación que emergen de los datos. El perfil de salida temprana, concentrado
en los primeros tres años, es consistente con las vías dos y tres: empleados
cuyas expectativas iniciales no son confirmadas por la realidad organizacional.
El perfil de salida media, visible entre los cinco y siete años de antigüedad,
se aproxima más a las vías uno y cuatro: un evento detonante específico — como
la ausencia de una promoción esperada — o una desalineación gradual que
eventualmente supera el umbral de tolerancia del empleado.

## El efecto honeymoon-hangover

Boswell, Boudreau y Tichy (2005) modelaron la evolución de la satisfacción
laboral en trabajadores que cambian de empleo, identificando tres fases
secuenciales. La primera, de deterioración, corresponde a la caída de
satisfacción en el empleo anterior que precede la decisión de cambio.
La segunda, el honeymoon, es el período de alta satisfacción inmediatamente
posterior al ingreso. La tercera, el hangover, es el decline gradual de
vuelta a la línea base o por debajo de ella.

La profundidad de ese decline, según Boswell et al. (2009), depende
significativamente del grado en que la realidad organizacional confirma
o desmiente las expectativas iniciales. Cuando la brecha es amplia, el
hangover es pronunciado y la probabilidad de salida aumenta de forma
notable en los primeros veinticuatro meses.

Este mecanismo adquiere especial relevancia en el contexto minero chileno
actual. Las nuevas generaciones, y en particular la Generación Z, ya no
evalúan una oferta laboral exclusivamente por el salario: buscan propósito,
crecimiento visible, equilibrio vida-trabajo y coherencia entre los valores
declarados por la organización y su experiencia cotidiana (Diario Usach, 2026;
Buk, 2025). No por casualidad la permanencia promedio de un joven de la
Generación Z en su primer trabajo alcanza apenas 1,1 años (Randstad, citado
en Buk, 2025).

## El arraigo laboral como contrapeso de la salida

Frente a la pregunta de por qué las personas se van, Mitchell et al. (2001)
propusieron la pregunta complementaria: por qué se quedan. Su respuesta fue
el constructo de job embeddedness — arraigo laboral — definido como el conjunto
de fuerzas que anclan al empleado en su posición actual, análogas a una red
de conexiones que dificultan el movimiento.

El arraigo se articula en tres dimensiones interdependientes. La primera,
fit o compatibilidad, refiere al grado en que el empleado percibe que sus
valores, metas y planes de carrera son compatibles con la cultura organizacional
y el entorno comunitario. La segunda, links o vínculos, comprende las conexiones
formales e informales entre el empleado y otras personas o instituciones dentro
y fuera de la organización. La tercera, sacrifice o sacrificio, captura el costo
percibido de los recursos materiales y psicológicos que se perderían al
abandonar el puesto.

Un metaanálisis con 65 muestras independientes y más de 42.000 participantes
confirmó que el arraigo laboral predice la rotación voluntaria con mayor
precisión que la satisfacción laboral, el compromiso organizacional y la
disponibilidad de alternativas, considerados de forma aislada (Jiang et al.,
2012). En el contexto minero de la II Región de Chile, la dimensión
off-the-job del embeddedness — raíces familiares, redes comunitarias,
arraigo territorial en Antofagasta — puede operar como factor de retención
incluso cuando la satisfacción laboral es moderada (Mitchell et al., 2001).

## La ruptura del contrato psicológico

Rousseau (1989) introdujo el concepto de contrato psicológico para referirse
al conjunto de creencias individuales sobre las obligaciones mutuas implícitas
en la relación laboral. Su incumplimiento — lo que Morrison y Robinson (1997)
distinguen como breach, percepción cognitiva de incumplimiento, y violation,
respuesta emocional intensa ante ese incumplimiento — tiene consecuencias
documentadas sobre la confianza, el compromiso y la intención de permanecer.

El proceso típico que sigue a una ruptura percibida no es inmediato.
Generalmente el empleado atraviesa un período de observación y espera,
seguido de un deterioro progresivo del compromiso, la activación de búsqueda
de alternativas y, finalmente, la salida voluntaria (Morrison y Robinson, 1997).
Este proceso temporal explica el perfil de rotación media identificado en los
datos: empleados con cinco a siete años de antigüedad que no abandonaron en
los primeros años pero que eventualmente se fueron cuando la evidencia acumulada
de incumplimiento resultó insostenible.

## El agotamiento emocional como mecanismo de salida

El análisis de la variable OverTime — que en el dataset triplica la probabilidad
de rotación — requiere un marco explicativo adicional. Maslach y Leiter (1997)
identificaron el agotamiento emocional como el componente central del burnout
organizacional: la sensación de estar sobre-exigido y vaciado de recursos
emocionales y físicos, sin capacidad de reposición.

Cuando la demanda de tiempo supera de forma sistemática los recursos disponibles
del trabajador, la salida voluntaria emerge como la respuesta más accesible para
recuperar el control sobre el propio bienestar. En el contexto de la minería
chilena, donde los turnos prolongados y la lejanía del hogar son condiciones
estructurales del trabajo en faena, este mecanismo no puede ignorarse en ningún
modelo de retención (CCM-Eleva, 2023).

---

# Visualizaciones clave — evidencia empírica del marco teórico

> **Nota metodológica:** Las visualizaciones a continuación muestran
> asociaciones estadísticas, no relaciones causales. Su interpretación
> se fundamenta en los marcos teóricos desarrollados en la sección anterior.

## Perfil de rotación por antigüedad — el hangover en los datos

```{r plot-antiguedad}
plot_anios <- df %>%
  mutate(tramo_anios = cut(YearsAtCompany,
                           breaks = c(-Inf, 1, 3, 5, 10, 20, Inf),
                           labels = c("0-1", "2-3", "4-5", "6-10", "11-20", "21+"))) %>%
  count(tramo_anios, Attrition) %>%
  group_by(tramo_anios) %>%
  mutate(tasa = n / sum(n) * 100) %>%
  filter(Attrition == "Yes") %>%
  ggplot(aes(x = tramo_anios, y = tasa)) +
  geom_line(color = "#1565C0", linewidth = 1.2, group = 1) +
  geom_point(aes(size = tasa), color = "#FF9800", show.legend = FALSE) +
  geom_text(aes(label = paste0(round(tasa, 1), "%")),
            vjust = -1.2, size = 4) +
  scale_y_continuous(limits = c(0, 50)) +
  theme_minimal(base_size = 13) +
  labs(
    title    = "Tasa de Rotación según Antigüedad en la Empresa",
    subtitle = "El riesgo es máximo en los primeros años — patrón consistente con el efecto honeymoon-hangover",
    x        = "Años en la empresa",
    y        = "Tasa de rotación (%)",
    caption  = "Fuente: IBM HR Analytics Dataset"
  )

plot_anios
```

La curva de antigüedad muestra el patrón descrito por Boswell et al. (2005):
una concentración de rotación en los primeros años que decrece progresivamente
a medida que el arraigo organizacional se consolida. El leve repunte en el
tramo de 21+ años merece cautela interpretativa dado el tamaño reducido de
ese segmento, aunque podría reflejar un segundo momento de vulnerabilidad
asociado a barreras de desarrollo tardío o cambios en las expectativas de
carrera.

## Horas extra y agotamiento — el predictor más potente

```{r plot-overtime}
plot_overtime <- df %>%
  count(OverTime, Attrition) %>%
  group_by(OverTime) %>%
  mutate(tasa = n / sum(n) * 100) %>%
  filter(Attrition == "Yes") %>%
  ggplot(aes(x = OverTime, y = tasa, fill = OverTime)) +
  geom_col(width = 0.5, show.legend = FALSE) +
  geom_text(aes(label = paste0(round(tasa, 1), "%")),
            vjust = -0.5, size = 6, fontface = "bold") +
  scale_fill_manual(values = c("No" = "#2196F3", "Yes" = "#FF9800")) +
  scale_y_continuous(limits = c(0, 50)) +
  theme_minimal(base_size = 14) +
  labs(
    title    = "Rotación según Horas Extra (OverTime)",
    subtitle = "Quienes hacen horas extra tienen más del doble de probabilidad de irse",
    x        = "¿Realiza horas extra?",
    y        = "Tasa de rotación (%)",
    caption  = "Fuente: IBM HR Analytics Dataset"
  )

plot_overtime
```

La diferencia entre 10.4% y 30.5% es el hallazgo de mayor consistencia en
todo el análisis exploratorio. Es coherente con la literatura sobre agotamiento
emocional (Maslach y Leiter, 1997): la sobrecarga sostenida vacía los recursos
del trabajador hasta hacer de la salida la respuesta más razonable disponible.

## Distribución del ingreso — equidad percibida y sacrificio

```{r plot-ingreso}
plot_ingreso <- df %>%
  ggplot(aes(x = Attrition, y = MonthlyIncome, fill = Attrition)) +
  geom_violin(alpha = 0.4, trim = FALSE) +
  geom_boxplot(width = 0.15, alpha = 0.8,
               outlier.shape = 21, outlier.size = 2) +
  scale_fill_manual(values = c("No" = "#2196F3", "Yes" = "#FF9800")) +
  scale_y_continuous(labels = scales::dollar_format(prefix = "USD ")) +
  theme_minimal(base_size = 13) +
  theme(legend.position = "none") +
  labs(
    title    = "Distribución del Ingreso Mensual según Rotación",
    subtitle = "Los empleados que se van tienen ingresos consistentemente menores",
    x        = "Rotación",
    y        = "Ingreso Mensual (USD)",
    caption  = "Fuente: IBM HR Analytics Dataset"
  )

plot_ingreso
```

La distribución del ingreso no es homogénea dentro del grupo que se fue.
Al observar la forma del violín en el grupo "Yes", es posible identificar
al menos dos concentraciones de densidad, lo que sugiere que no existe un
único perfil salarial asociado a la salida voluntaria. Esta heterogeneidad
es consistente con lo que la literatura describe como dos momentos críticos
en la trayectoria laboral.

El primero ocurre en los años iniciales, cuando la satisfacción declina desde
su punto más alto hacia un nivel de equilibrio inferior — fenómeno conocido
como el efecto honeymoon-hangover (Boswell et al., 2005). Durante esta fase,
la brecha entre las expectativas de ingreso y la compensación real puede actuar
como detonante de la decisión de salida, especialmente cuando el empleado
percibe que la organización no ha cumplido las promesas implícitas asociadas
al proceso de incorporación (Rousseau, 1989).

El segundo momento aparece más avanzada la trayectoria, cuando empleados con
mayor antigüedad enfrentan barreras de desarrollo que limitan su progresión
salarial y profesional. Este patrón es coherente con la noción de ruptura del
contrato psicológico en su dimensión de desarrollo de carrera (Morrison y
Robinson, 1997).

Adicionalmente, el desplazamiento sistemático de la nube naranja hacia la
zona de menor ingreso relativo para cada edad es consistente con la teoría
de la equidad de Adams (1965): lo que moviliza la salida no es necesariamente
el salario absoluto, sino la percepción de que la compensación no refleja
la contribución real del empleado. En términos de arraigo laboral, esta
inequidad percibida erosiona directamente la dimensión de sacrifice — el
costo percibido de irse disminuye cuando el trabajador siente que no tiene
mucho que perder (Mitchell et al., 2001).

Los intervalos de confianza al 95%, representados por las bandas sombreadas
alrededor de las líneas de tendencia, muestran mayor amplitud en el grupo
que rotó — especialmente en los extremos de edad. Esto refleja mayor
incertidumbre en la estimación donde los datos son más escasos, y sugiere
cautela adicional al interpretar el perfil de rotación en empleados muy
jóvenes o de mayor edad.

## Satisfacción laboral — el fit como ancla

```{r plot-satisfaccion}
plot_satisfaccion <- df %>%
  mutate(Attrition_num = ifelse(Attrition == "Yes", 1, 0)) %>%
  group_by(JobSatisfaction) %>%
  summarise(tasa = mean(Attrition_num) * 100) %>%
  ggplot(aes(x = factor(JobSatisfaction), y = tasa, fill = tasa)) +
  geom_col(show.legend = FALSE) +
  geom_text(aes(label = paste0(round(tasa, 1), "%")),
            vjust = -0.4, size = 4.5) +
  scale_fill_gradient(low = "#90CAF9", high = "#1565C0") +
  scale_y_continuous(limits = c(0, 25)) +
  scale_x_discrete(labels = c("1" = "Bajo", "2" = "Medio",
                               "3" = "Alto", "4" = "Muy Alto")) +
  theme_minimal(base_size = 13) +
  labs(
    title    = "Tasa de Rotación por Nivel de Satisfacción Laboral",
    subtitle = "A menor satisfacción, mayor probabilidad de salida",
    x        = "Nivel de satisfacción",
    y        = "Tasa de rotación (%)",
    caption  = "Fuente: IBM HR Analytics Dataset"
  )

plot_satisfaccion
```

La satisfacción laboral opera como indicador del fit organizacional — la
compatibilidad percibida entre el empleado y su entorno de trabajo (Mitchell
et al., 2001). El gradiente visible en el gráfico es consistente con el
metaanálisis de Jiang et al. (2012): cuando el fit se deteriora, el arraigo
disminuye y la probabilidad de salida aumenta. La intervención preventiva
no debería esperar a que la satisfacción llegue a niveles críticos — debería
monitorearla como señal temprana de deterioro del vínculo organizacional.

---

# Síntesis — dos perfiles, dos intervenciones

Los marcos teóricos revisados y la evidencia empírica del dataset convergen
en una misma conclusión: la rotación en esta organización no responde a un
perfil único, sino a al menos dos momentos críticos diferenciados en la
trayectoria laboral.

El primero, asociado a los años iniciales, está explicado principalmente
por el efecto honeymoon-hangover y la ruptura temprana del contrato
psicológico — cuando las expectativas de ingreso y desarrollo no son
confirmadas por la realidad organizacional. El segundo, visible en el
tramo de cinco a siete años, refleja un deterioro acumulado del arraigo
organizacional, frecuentemente asociado a barreras de crecimiento que
erosionan la dimensión de sacrifice del job embeddedness.

Ambos perfiles son prevenibles con intervenciones focalizadas y oportunas,
cuya efectividad se evalúa en el notebook 03 mediante modelado predictivo.

---

# Referencias

Adams, J. S. (1965). Inequity in social exchange. En L. Berkowitz (Ed.),
*Advances in experimental social psychology* (Vol. 2, pp. 267–299).
Academic Press.

Boswell, W. R., Boudreau, J. W., y Tichy, J. (2005). The relationship
between employee job change and job satisfaction: The honeymoon-hangover
effect. *Journal of Applied Psychology, 90*(5), 882–892.

Boswell, W. R., Shipp, A. J., Payne, S. C., y Culbertson, S. S. (2009).
Changes in newcomer job satisfaction over time: Examining the pattern of
honeymoons and hangovers. *Journal of Applied Psychology, 94*(4), 844–858.

CCM-Eleva. (2023). *Estudio de Fuerza Laboral de la Gran Minería Chilena
2023–2032*. Consejo Minero de Chile.

Jiang, K., Liu, D., McKay, P. F., Lee, T. W., y Mitchell, T. R. (2012).
When and how is job embeddedness predictive of turnover? A meta-analytic
investigation. *Journal of Applied Psychology, 97*(5), 1077–1096.

Lee, T. W., y Mitchell, T. R. (1994). An alternative approach: The unfolding
model of voluntary employee turnover. *Academy of Management Review, 19*(1),
51–89.

Leiter, M. P., y Maslach, C. (2004). Areas of worklife: A structured approach
to organizational predictors of job burnout. *Research in Occupational Stress
and Well Being, 3*, 91–134.

Maslach, C., y Leiter, M. P. (1997). *The truth about burnout: How
organizations cause personal stress and what to do about it*. Jossey-Bass.

Mitchell, T. R., Holtom, B. C., Lee, T. W., Sablynski, C. J., y Erez, M.
(2001). Why people stay: Using job embeddedness to predict voluntary turnover.
*Academy of Management Journal, 44*(6), 1102–1121.

Mobley, W. H. (1977). Intermediate linkages in the relationship between job
satisfaction and employee turnover. *Journal of Applied Psychology, 62*(2),
237–240.

Morrison, E. W., y Robinson, S. L. (1997). When employees feel betrayed:
A model of how psychological contract violation develops. *Academy of
Management Review, 22*(1), 226–256.

Price, J. L., y Mueller, C. W. (1981). *Professional turnover*. Luce.

Rousseau, D. M. (1989). Psychological and implied contracts in organizations.
*Employee Responsibilities and Rights Journal, 2*(2), 121–139.
